【裁判字號】    89,訴,211
【裁判日期】    900823
【裁判案由】    返還價金
【裁判全文】
臺灣基隆地方法院民事判決  八十九年度訴字第二一一號
    原        告  己○○
    兼訴訟代理人  庚○○
    訴訟代理人    甲  ○
    被        告  乙○○
                  丁○○
    訴訟代理人    丙○○
右當事人間請求返還價金事件，本院判決如左：
    主      文
被告應連帶給付原告新台幣陸拾萬元，及自民國七十年一月十六日起至清償日止，按
週年利率百分之五計算之利息。
訴訟費用由被告連帶負擔。
    事      實
甲、原告方面：
  一、聲明：
    （一）被告應給付原告新台幣（下同）六十萬元及自民國七十年一月十六日起至
          至清償日止按年息百分之五計算之利息。
    （二）願供擔保請准宣告假執行。
  二、陳述：
    （一）原告己○○、庚○○分別為訴外人黃肇國之配偶、長子，黃肇國已於八十
          年七月二十六日死亡，其另三名女兒黃素貞、黃從榜及黃惠珍拋棄繼承，
          由原告二人繼承，惟因黃肇國生前曾於七十年一月十五日，以二百七十一
          萬二千元之價格，向訴外人高加走購買其所有坐落宜蘭縣礁溪鄉○○○段
          第二四○之一及二四二地號（下稱分割重劃前土地），地目田之土地，（
          下稱系爭買賣契約），黃肇國並已給付高加走買賣價金六十萬元，惟高加
          走始終不願移轉土地所有權於黃肇國。
    （二）前開土地嗣經重劃變更為同鄉○○段第七七四地號、同鄉○○段第八一一
          地號（下稱重劃後土地）。即玉泉段第八一一地號土地重測前為奇立丹段
          第二四二、二四○之三地號土地，而第二四○之三地號土地乃於七十三年
          三月七日由奇立丹段第二四○之一地號土地分割而來；德陽段第七七四地
          號土地重測前則為奇立丹段第二四○之一號土地。
    （三）又因高加走違約不履行，黃肇國與高加走之代理人即被告丙○○於七十四
          年十一月二十三日，達成和解，約定高加走同意將分割重劃前之土地移轉
          所有權登記於黃肇國，而和解當時雙方均不知奇立丹段第二四○之一號土
          地已分割為第二四○之一、二四○之三號。另前揭和解書第二條載明：「
          乙方除已收之價金六十萬元以外，不另請求其他價金」，第五條記載：「
          七十年一月十五日所訂不動產賣契約就價金及拋棄代耕及無三七五租約外
          ，與本和解書不違背者，仍適用」，故就價金請求權部分，已因承認而中
          斷時效。
    （四）嗣高加走亦於八十二年三月十一日亡故，其繼承人為被告丙○○、高昆明
          、戊○○、丁○○，依法承受高加走財產上之一切權利義務。嗣因前開買
          賣契約、和解書因黃肇國及原告己○○無自耕能力，違反土地法第三十條
          之規定，經最高法院判決無效確定，依照系爭買賣契約第十二條、和解書
          第五條約定「乙方（指高加走）……除應將所收定金貨價款全部退還甲方
          （指黃肇國）」，再則買賣契約、和解書既屬無效，則被告等依民法第一
          百十三條之規定應負回復原狀之義務，另依民法第一百七十九條後段規定
          「雖有法律上之原因而其後以不存在者亦同」，被告等亦有返還之義務，
          原告因而請求被告等連帶返還六十萬元及自七十年一月十六日起至清償日
          止按年息百分之五計算之遲延利息。
  三、證據：提出不動產買賣契約、和解書、土地所有權登記申請書、土地買賣所有
      權移轉契約書、委託書、戶籍謄本、繼承系統表、台灣台北地方法院民事庭拋
      棄繼承通知函、本院八十年度訴字第一三一號、台灣高等法院八十一年度上更
      一字第三二三號、最高法院八十二年度台上字第二二七○號民事判決各影本一
      件及土地登記謄本影本五份為證。
乙、被告方面：
壹、被告丙○○、高昆明、丁○○部分：
  一、聲明：駁回原告之訴。
  二、陳述：
      （一）原告究竟有無交付高加走系爭定金六十萬元，被告均不知情，原告應負
            舉證責任，躺原告不能舉證，應受敗訴之判決。
      （二）縱原告有給付高加走前揭款項，惟自七十四年十一月二十三日至今，已
            逾十五年，依民法之規定亦已罹於時效消滅，原告已無任何可請求之權
            利。
  三、證據：提出最高法院八十三年度台再字第六四號民事判決影本一件。
貳、被告戊○○部分：
    被告戊○○未於言詞辯論期日到場，亦未提出書狀作何聲明或陳述
丙、本院依職權向宜蘭縣宜蘭地政事務所調閱八十二年十二月十日文號第二二三七八
    號被繼承人高加走繼承登記之文件資料。
    理      由
一、本件被告戊○○經合法通知，未於言詞辯論期日到場，核無民事訴訟法第三百八
    十六條所列各款情形，爰依原告之聲請，由其一造辯論而為判決。
二、本件原告主張：訴外人高加走於七十年一月十五日將其所有分割重劃前之土地，
    出賣於訴外人黃肇國，雙方訂有買賣契約，黃肇國並先給付價金六十萬元於高加
    走，嗣因高加走未履約，雙方於七十四年十一月二十三日訂立和解書，高加走同
    意將上開土地所有權移轉登記於黃肇國或其指定之人。而上開土地中奇立丹段第
    二四○之一地號嗣因分割，編為奇立丹段二四○之一及二四○之三地號；之後因
    土地重劃，奇立丹段二四○之一地號編為德陽段七七四地號；奇立丹段二四○之
    三地號與二四二地號合併為玉泉段八一一地號。另黃肇國於八十年七月二十六日
    死亡，其全體繼承人除原告二人外，尚有訴外人黃素貞、黃從榜、黃惠珍等三人
    ，而黃素貞、黃從榜、黃惠珍等三人已拋棄繼承，由原告二人為黃肇國之繼承人
    。嗣後高加走亦亡故，由被告等四人繼承，惟上開買賣契約、和解書既經法院判
    決無效確定，為此請求被告等返還已收受之價金六十萬元及自七十年一月十六日
    起至至清償日止按年息百分之五計算之利息等情。被告則丙○○、高昆明、丁○○否認有收到任何價金，縱使原告有給付六十萬之定金，惟自七十四年十一月二
    十三日至今，其請求權亦已罹於時效消滅等語資為抗辯。
三、經查訴外人黃肇國生前於七十年一月十五日，向另一訴外人高加走購買其所有坐
    落宜蘭縣礁溪鄉○○○段第二四○之一及二四二地號，地目田之土地，前開土地
    嗣經重劃變更為同鄉○○段第七七四地號、同鄉○○段第八一一地號，即玉泉段
    第八一一地號土地重測前為奇立丹段第二四二、二四○之三地號土地，而第二四
    ○之三地號土地乃於七十三年三月七日由奇立丹段第二四○之一地號土地分割而
    來；德陽段第七七四地號土地重測前則為奇立丹段第二四○之一號土地。惟因高
    加走違約不履行，黃肇國與高加走之代理人即被告丙○○於七十四年十一月二十
    三日，另行達成和解，約定高加走願將前揭土地移轉登記予黃肇國或黃肇國指定
    之第三人，而高加走除已收之價金六十萬元以外，不另請求其他價金；嗣後黃肇
    國於八十年七月二十六日死亡，由原告二人繼承，惟高加走仍未依約履行，原告
    己○○乃起訴請求高加走將上開土地移轉登記與原告己○○，惟因及和解書所約
    定之給付即高加走移轉私有農地之所有權於無自耕能力之黃肇國或己○○，屬於
    違反土地法第三十條之強制規定，即屬法律上之給付不能，業經最高法院以八十
    二年度台上字第二二七０號判決無效確定；及嗣後高加走亦於八十二年三月十一
    日亡故，由被告丙○○、高昆明、戊○○、丁○○，依法承受高加走財產上之一
    切權利義務等情，為兩造所不爭執，應堪信為真實。又查高加走前已收受買賣價
    金六十萬元之事實，亦據原告提出買賣契約書、和解書各一份為證，被告空言否
    認，不足採信，原告主張此部分之事實，亦堪信為真正。
四、再按無效法律行為之當事人，於行為當時知其無效或可得而知者，應負回復原狀
    或損害賠償之責任。民法第一百十三條定有明文。復按契約解除時，當事人雙方
    回復原狀之義務，除法律另有規定或契約另有訂定外，受領之給付為金錢者，應
    附加自受領時起之利息償還之，民法第二百五十九條第二款定有明文。而契約解
    除係溯及既往消滅契約效力，與契約無效係自始、絕對無效，並無不同，故此規
    定，亦應類推適用於契約無效時。經查本件據原告所述起訴原因之事實，黃肇國
    與高加走訂立之契約、合約書，因違反土地法第三十條之強制規定，致契約自始
    無效，而兩造均為其繼承人，依法承受被繼承人財產上之權利義務，則被告等取
    得原告之買賣價金六十萬元即屬無法律上之原因，原告依民法不當得利之規定請
    求被告等四人連帶返還六十萬元，並請求自收受前開價金之翌日即七十年一月十
    六日起至清償日止，按週年利率百分之五計算之法定遲延利息，洵屬有據。
五、被告丙○○、高昆明、丁○○雖辯稱：自七十四年十一月二十三日至今，原告請
    求權已逾十五年，罹於時效消滅，原告已無任何可請求之權利云云。惟查本件原
    告係於八十九年七月十一日起訴，有本院收文章在卷足憑，當時並未逾越民法十
    五年之消滅時效，且起訴後時效即已中斷，且前揭和解書第二條載明：「乙方除
    已收之價金六十萬元以外，不另請求其他價金」，第五條記載：「七十年一月十
    五日所訂不動產賣契約就價金及拋棄代耕及無三七五租約外，與本和解書不違背
    者，仍適用」，故就價金請求權部分，已因承認而中斷時效。是被告所辯，並不
    足採。
六、縱上所述，原告基於不當得利請求權及繼承之法律關係請求被告連帶給付六十萬
    元，及自七十年一月十六日起至清償日止，按週年利率百分之五計算之利息，為
七、原告陳明願供擔保以代釋明聲請宣告假執行，核無不合，爰酌定相當擔保金額，
    准予宣告假執行。
八、據上論結，本件原告之訴為有理由，依民事訴訟法第三百八十五條第一項前段、
    第八十五條第二項、第三百九十條第一項，判決如主文。
中      華      民      國    九十    年    八      月      二十三      日
~B臺灣基隆地方法院民事庭
~B        法  官  林李達
右為判決正本係照原本作成。
對於本件判決如有不服，應於收受送達後廿日內向本院提出上訴書狀，上訴於台灣高
等法院，並按他造當事人之人數附具繕本。
中      華      民      國    九十    年    八      月      二十九      日
~B        書記官  李繼業


司法院資訊處製作；財團法人民間司法改革基金會備份。
